最高法院民事判決　　　　　　　　　　　　　　　九十一年度台上字第一一二八號
　　上　訴　人　交通部公路局第三區工程處
　　法定代理人　賴常雄
　　訴訟代理人　王伊忱律師
　　　　　　　　李家鳳律師
　　　　　　　　周耀門律師
　　被 上訴 人　甲○○
　　　　　　　　乙○○
　　　　　　　　丙○○
　　　　　　　　戊○○
　　　　　　　　丁○○
右當事人間請求損害賠償事件，上訴人對於中華民國八十九年七月二十日臺灣高等法
院高雄分院第二審判決（八十八年度上國字第二號），提起上訴，本院判決如左：
    主  文
上訴駁回。
第三審訴訟費用由上訴人負擔。
    理  由
本件被上訴人甲○○、乙○○、丙○○、戊○○、丁○○（下稱甲○○等人）主張：
伊等分別為被害人張騰昌之子女。張騰昌於民國八十七年三月八日二十時三十五分許
，騎乘機車由屏東縣高樹鄉往高雄縣美濃鎮方向行駛，途經高美大橋前引道，因前方
路面破損佈滿砂石，並形成長約五公尺、深約二十公分之凹陷窪洞，且路旁燈光昏暗
，未設置任何警示標誌，致張騰昌行至該坑洞時，失控滑倒，腦部挫傷併顱內出血死
亡。上訴人為該路段之管理養護機關，竟疏未修護，亦未設置明顯警示標誌，其就張
騰昌之死亡，自應負國家賠償責任。嗣經伊等依國家賠償法第三條第一項之規定以書
面請求賠償，為上訴人拒絕等情，求為命上訴人給付甲○○等人各新台幣（下同）四
十五萬六千七百四十六元（包括殯葬費各五萬六千七百四十六元、精神慰撫金各四十
萬元），並均自起訴狀繕本送達翌日（八十七年七月三十一日）起加付法定遲延利息
之判決（第一審駁回甲○○等人之訴，原審命上訴人給付甲○○等人各三十四萬三千
六百八十六元本息，駁回甲○○等人其餘之訴，該駁回部分，已告確定）。
上訴人則以：上訴人經常派員修補系爭路面，並設有警示標誌交通錐，對該道路即無
設置或管理之欠缺。張騰昌騎機車於相距二十一公尺遠之處不慎自行摔倒致死，顯與
上訴人所管理之路面有無缺損無因果關係，且張騰昌行車超速，又未注意車前狀況，
對系爭車禍之發生亦有過失。另甲○○等人請求之殯葬費、精神慰撫金均過高等語，
資為抗辯。
原審斟酌全辯論意旨及調查證據之結果，以：張騰昌所騎乘之機車倒在高美大橋上往
美濃方向之車道中央，地面有七‧九公尺擦痕（即刮地痕），擦痕末端為血跡。事故
發生時，高美大橋橋頭前引道路面有許多碎石，距高美大橋橋頭二十一公尺處路面並
有一長五公尺、寬四‧二公尺、深二十二公分呈橢圓形之坑洞等情，有道路交通事故
調查報告表、檢察官勘驗筆錄、現場照片可按，並經證人即拍攝照片之警員王文明證
述屬實。上開坑洞長五公尺、寬四‧二公尺，橫面位置涵蓋張騰昌所行駛之高美大橋
引道車道大部分，而該坑洞最深處達二十二公分，與路平面呈相當大距差，極易導致
行經該處之機車失去平衡而滑倒、翻覆。上訴人為該路段之管理機關，自有義務隨時
注意有無造成行駛該路段汽、機車發生危險，而為適當保養修繕及管理行為，或在該
車道坑洞前設置警告標誌，以促使機車駕駛者注意。乃上訴人未注意及之，顯就公共
設施之管理有所欠缺。上訴人雖甫於本件車禍發生前二日，修補該路面，惟該路段既
有許多砂石車通過，修補量甚大，上訴人更應隨時巡視注意修護，不因假日而有差別
。至現場橋下引道之一側路旁水窪處設置之三角錐警示標誌，核與上開肇事之坑洞無
關，尚難謂上訴人已盡其管理上之注意義務。張騰昌既未撞及高美大橋橋頭柱之橋引
道護欄，且非自己不慎摔倒，又未遭其他車輛撞及，其死亡自係因機車行進之車道路
線，無可避免必通過該碎石坑洞，導致機車滑倒，而與上訴人未及時修護該路面，及
未設置警告標誌之管理欠缺有相當因果關係。此外，張騰昌戴有安全帽、並未超速，
時值夜晚，實難課其在瞬間進入肇事路段以前，除注意上橋、同方向行車路線、對向
來車之車前狀況外，在無警示標誌情形下，亦能注意地面有碎石坑洞之義務，其對損
害之發生或擴大，自無過失責任可言，應由上訴人對其死亡負國家賠償責任。因而就
第一審所為甲○○等人敗訴之判決，廢棄其中關於殯葬費、精神慰撫金各請求四萬三
千六百八十六元及三十萬元、合計各為三十四萬三千六百八十六元本息部分，改判命
上訴人為該部分之給付，經核於法洵無違誤。上訴論旨，猶執陳詞就原審取捨證據、
認定事實之職權行使所論斷：上訴人為發生系爭事故路段之管理機關，負有保持該路
面得以安全行車之注意義務，即應及時修繕路面坑洞，或設置警告標誌，促使機車駕
駛人注意，以免發生損害事故。其疏未注意及之，致生張騰昌因機車滑倒而死亡之結
果，自應負公共設施管理欠缺之國家賠償責任等情，並就原審已論斷者，泛言謂為違
法，據以指摘原判決於其不利部分為不當，聲明廢棄，非有理由。至原判決誤寫「法
官姓名」部分，原審已予裁定更正。上訴論旨指判決法院之組織不合法，尚屬誤會。
附此明。
據上論結，本件上訴為無理由。依民事訴訟法第四百八十一條、第四百四十九條第一
項、第七十八條，判決如主文。
中      華      民      國    九十一    年      六      月      十三    日
                              最高法院民事第七庭
                                  審判長法官  蘇  茂  秋
                                        法官  徐  璧  湖
                                        法官  朱  建  男
                                        法官  曾  煌  圳
                                        法官  沈  方  維
      右正本證明與原本無異
                                              書  記  官
中      華      民      國    九十一    年      六      月    二十五    日
